【裁判字號】    95,台上,989
【裁判日期】    950227
【裁判案由】    殺人
【裁判全文】
最高法院刑事判決              九十五年度台上字第九八九號
    上  訴  人  甲○○
                        之1號.
                        樓在.
    選任辯護人  蔡錦得律師
    上  訴  人  乙○○
                        號2樓.
                        13樓.
上列上訴人等因殺人案件，不服台灣高等法院中華民國九十四年
十月二十八日第二審更審判決（九十四年度重上更(五)字第五七號
，起訴案號：台灣台北地方法院檢察署八十八年度偵字第二七二
一九號、八十九年度偵字第三五一０號），提起上訴，本院判決
如下：
    主  文
原判決撤銷，發回台灣高等法院。
    理  由
本件原判決撤銷第一審關於上訴人甲○○部分及乙○○殺人部分
之科刑判決，改判仍認上訴人甲○○、乙○○（下稱上訴人等二
人）係犯共同殺人、損壞遺棄屍體、利用自動付款設備詐欺、侵
占、竊盜、行使偽造私文書等罪，依牽連犯之規定，從一重均論
上訴人等二人以共同殺人罪，各處無期徒刑，褫奪公權終身，並
諭知如原判決附表編號一、二所示之物品及署押均沒收，固非無
見。
惟按：(一)、「被告或共犯之自白，不得作為有罪判決之唯一證據
，仍應調查其他必要之證據，以察其是否與事實相符」，為刑事
訴訟法第一百五十六條第二項所明定，立法目的，在以補強證據
擔保被告或共犯自白之真實性。故被告或共犯雖經自白，然若無
其他補強證據足以擔保其自白確與事實相符，該自白仍非刑事訴
訟法上得據之為認定被告犯罪事實之證據，不得單獨憑此而為被
告不利之認定。又犯罪事實應依證據認定之，所謂證據，須適於
為被告犯罪事實之證明者，始得採為斷罪資料。本件關於上訴人
等二人遺棄屍體部分，原判決認定：上訴人等二人於民國八十八
年十月六日晚間，在桃園縣桃園市（下稱桃園市○○○街一０一
號乙○○經營之大豐汽車噴漆行共同殺害被害人王麗文後，將其
屍體裝入大型塑膠桶內，並倒入硫酸再行封蓋。約於殺人三日後
，乙○○乘大豐噴漆行旁圳溝遇雨水勢稍漲時，以鐵絲捆綁磚塊
於塑膠桶口，將裝有王麗文殘餘屍骨之塑膠桶推入圳溝漂走（嗣
因屍體自桶內逸出，未能尋獲，僅查獲王麗文所著之牛仔褲及上
開塑膠桶）等情。係依憑上訴人乙○○之自白，並說明：「桃園
市○○街一０一號旁『東門大圳』係東門溪流域，而東門溪為南
崁溪之上游支流，源頭起源於桃園縣八德市，其間則流經台北縣
鶯歌鎮及桃園縣龜山鄉、桃園市等處，最後於桃園市○○路匯入
南崁溪，此有桃園縣政府九十四年七月六日府水區字第０九四０
一七一二八六號函存卷可參。又，八德氣象站測得八十八年（原
判決誤載為八十九年）十月八日之降雨為零點五公釐；桃園氣象
站測得同日之降雨為一公釐；山佳氣象站測得同日之降雨則為二
點五公釐，此有中央氣象局九十四年七月二十二日中象參字第０
九四０００三九五五號函覆本院（指原審）有關桃園縣八德市、
台北縣鶯歌鎮及桃園縣龜山鄉雨量所檢附之資料在卷足憑。被告
（即上訴人）乙○○棄置塑膠桶之圳溝如果水漲，差不多會有一
個人高度，業據證人即本件承辦警員張哲男證述在卷；而拾獲塑
膠桶之王明祥亦證稱，（八十八年十一月間）撿到當時水是漲起
來的；足見被告乙○○棄屍之日（即八十八年十月六日殺人後約
三日），圳溝因雨水勢稍漲而將塑膠桶推入圳溝漂走，被告乙○
○所述之各節與事實均相符合」等由，為其論據（見原判決第十
一頁，理由貳、三之(八)）。然依卷內資料，上訴人乙○○雖於警
詢時供承：「（八十八年十月六日晚上殺害王麗文）三天後，因
連續下二、三天雨。圳溝水漲，研判屍骨均已腐化，再用鐵絲捆
綁磚塊於油桶口，乘機推入圳溝漂走。」等情不諱（見偵字第六
五一０號偵查卷第十九頁）；迄原審審判期日，審判長訊以：「
桶子放圳溝時的河速如何？」時，仍稱：「那時很湍急，因為有
下大雨，我們那圳溝平時水位不高，但只要有下大雨就會快滿出
來。」等語（見更五卷第一七０頁）。惟因本件並未查獲被害人
王麗文之屍骨，從而上訴人乙○○此部分之自白是否可信，自應
詳酌慎斷，以期符合真實並維護公平正義。經參諸上開中央氣象
局檢送之相關氣象站「八十八年十月份逐日逐時雨量資料表」所
示，前揭「東門大圳」流經之區域，自上訴人等二人於八十八年
十月六日殺害王麗文之日起，至八十八年十月十五日止，期間除
十月八日有些微雨量（八德、桃園、山佳氣象站測得之雨量，分
別為零點五公釐、一公釐、二點五公釐），其餘各日之雨量則均
為「零」（見更五卷第九十六至九十九頁）。是上訴人乙○○所
供其殺人後，「連續下二、三天雨」、「有下大雨」等情，難謂
與事實相符。至原判決所引證人即承辦警員張哲男、拾獲塑膠桶
之王明祥之上開證言，依其陳述之內容，俱無以證明上訴人乙○
○所供棄屍之時（即於八十八年十月六日殺害王麗文之三日後）
，該圳溝因下大雨而水位高漲、水勢湍急等情，顯均不足擔保上
訴人乙○○此部分自白之真實性。前揭氣象資料既為原判決所採
取，則以其所示之些微降雨量，是否足使該圳溝之水勢上漲，水
位逼近溝岸，而得以由上訴人乙○○將裝有王麗文屍體及硫酸溶
液，且於桶口捆綁磚塊，重達五十公斤以上之塑膠桶（依原判決
第十二頁，理由貳、三之(九)所載，王麗文之體重約五十至六十公
斤），推入溝中順勢漂走，並致桶蓋鬆脫，屍體逸出而無法尋獲
？殊非無疑。又上訴人乙○○此部分之自白若因未符真實且與經
驗法則相悖而不足採信，其以不詳之方式處理王麗文之屍體，是
否仍無解於上訴人等二人本件罪責之成立？凡此疑義，原審未詳
加釐清究明，遽行判決，難謂適法。(二)、科刑判決書須先認定犯
罪事實，然後於理由內敘明其認定犯罪所憑之證據，方足以資論
罪科刑。經查：(1)、原判決於事實欄記載：上訴人等二人殺害王
麗文後，基於犯意之聯絡，於八十八年十月十四日，由上訴人乙
○○駕車載送房屋仲介業務員湯承毓，至王麗文生前經營之福儷
實業有限公司（下稱福儷公司），由上訴人甲○○冒稱王麗文，
盜用王麗文之印章並偽簽王麗文署押於房地產專任委託銷售契約
書及權狀保管收據，偽造王麗文名義之私文書，持以行使，併同
之前所竊取王麗文之建物及土地所有權狀正本等資料交付湯承毓
，圖將王麗文所有之桃園縣平鎮市○○街八十七巷三十六號四樓
房屋賤價出售，俾以所得款項交予上訴人乙○○，履行殺害王麗
文之部分代價，足生損害於王麗文之繼承人等情（見原判決第四
頁第五至十三行）；並於理由欄說明上訴人等二人此部分應成立
竊盜罪及行使偽造私文書罪，與所犯之殺人罪應依牽連犯之規定
，從一重之殺人罪處斷等旨（見原判決第二十八、二十九頁，理
由肆、四之(一)及六）。然原判決就上訴人等二人究係於何時、何
地，以如何之方法，竊取王麗文所有之前揭建物及土地所有權狀
正本等有關竊盜部分之犯罪事實，全無具體之認定，亦未說明其
所憑之證據，致其論上訴人等二人以竊盜罪，並認與殺人罪為牽
連犯，本院尚無從為其適用法律當否之判斷，亦屬無可維持。(2)
、原判決又以：八十八年十一月底，上訴人甲○○以王麗文在外
欠債為由，使福儷公司股東王吳多韻（王麗文之母親）、伍吳多
馨（王麗文之姨母）簽立股權讓與契約書及同意書，並郵寄一份
至美國予另一股東張宇萍，意圖辦理福儷公司股權移轉等情，因
認上訴人甲○○此部分所為係犯詐欺得利罪（見原判決第四頁倒
數第七至三行；第二十八至二十九頁，理由肆、五）。然原判決
於理由內僅就上訴人甲○○使王吳多韻簽立股權讓與契約書及同
意書部分，說明其憑以認定之理由（見原判決第十七頁，理由參
、二之(三)2.）；對於其他股東伍吳多馨、張宇萍被害部分，則全
未論述其依憑之證據，非無可議。且就上訴人甲○○郵寄股權讓
與契約書及同意書一份，至美國予張宇萍部分，張宇萍已否收受
？有無依上訴人甲○○之要求同意讓與股權？上訴人甲○○此部
分詐欺得利之犯行是否已達既遂之程度？其向王吳多韻、伍吳多
馨、張宇萍三人詐取股權之犯行，侵害三人之法益，其間之法律
關係如何？原審亦未調查釐清、說明論斷，率行判決，併有調查
職責未盡及判決理由不備之違背法令。以上或為上訴人甲○○上
訴意旨所指摘，或為本院得依職權調查之事項；上訴人乙○○亦
上訴表示不服，應認原判決仍有撤銷發回之原因。
據上論結，應依刑事訴訟法第三百九十七條、第四百零一條，判
決如主文。
中    華    民    國  九十五  年    二    月  二十七  日
                      最高法院刑事第六庭
                          審判長法官  林  增  福
                                法官  邵  燕  玲
                                法官  張  清  埤
                                法官  陳  世  雄
                                法官  陳  朱  貴
      本件正本證明與原本無異
                                      書  記  官
中    華    民    國  九十五  年    三    月    二    日
                                                      Ｖ


司法院資訊處製作；財團法人民間司法改革基金會備份。
